臺灣基隆地方法院刑事判決　　　　　　 100年度簡上字第47號
上　訴　人
即　被　告　郭福新
選任辯護人　黃丁風律師
　　　　　　黃雅羚律師
上列上訴人即被告因詐欺案件，不服本院基隆簡易庭中華民國99
年12月28日99年度基簡字第1930號第一審簡易判決（原聲請簡易
判決處刑案號：99年度偵字第5505號）提起上訴，暨移送併辦（
臺灣基隆地方法院檢察署100 年度偵字第478 號、臺灣板橋地方
法院檢察署100 年度偵字第2842號），本院管轄之第二審合議庭
判決如下：
    主  文
原判決撤銷。
郭福新幫助意圖為自己不法之所有，以詐術使人將本人之物交付
，處有期徒刑月，如易科罰金，以新台幣壹仟元折算壹日。
    事  實
一、郭福新明知金融機構帳戶為個人信用之表徵，且申請開立金
    融帳戶並無任何特殊限制，任何人只要有些許款項，均可自
    行至不同金融機構申請開立多數帳戶使用，並預見將自己所
    有之帳戶提款卡及密碼交付他人使用，可能因此供不法詐騙
    份子利用以詐術使他人將款項匯入後，再予提領使用，因而
    幫助他人從事詐欺取財之目的，竟基於幫助他人詐欺取財之
    不確定故意，於民國99年9 月13日晚間7 時許，在位於新北
    市三重區○○○路之便利商店，將其所有於渣打國際商業銀
    行建國分行（下稱渣打銀行）開設帳號00000000000000號帳
    戶及於國泰世華商業銀行復興分行（下稱國泰世華銀行）開
    設帳號000000000000000 號帳戶之存摺、提款卡及密碼交付
    予真實身分不詳之成年人，嗣有下列被害人於所載時間，遭
    姓名、年籍不詳之成年人施以詐術，分別匯款至郭福新之前
    揭帳戶，始知受騙：
（一）蔡卉妤於99年9 月16日晚間9 時53分許，接獲身分不詳之
      成年人來電，佯稱係奇摩購物網之員工，因蔡卉妤先前以
      網路購物時，誤將付款方式設定為分期付款，須依指示取
      消設定等情，使蔡卉妤陷於錯誤，蔡卉妤遂於99年9 月17
      日晚間，依指示操作設置於臺北市大安區○○○路○ 段
      208 號郵局之自動提款機，於99年9 月17日晚間7 時15分
      許，將新台幣（下同）2 萬9,999 元（另支付手續費17元
      ）匯入郭福新所有前開渣打銀行之帳戶。
（二）吳宜君於99年9 月17日晚間7 時許，接獲身分不詳之成年
      人來電，佯稱吳宜君先前以網路購物時，因內部作業疏失
      ，誤將吳宜君之付款方式設定為分期付款，須依指示取消
      設定等情，使吳宜君陷於錯誤，依指示操作設置於新北市
      板橋區○○○路便利商店之自動提款機，於99年9 月17日
      晚間8 時24分許，將6,983 元（另支付手續費17元）匯入
      郭福新所有前開渣打銀行之帳戶。
（三）張志皓於99年9 月17日接獲身分不詳之成年人來電，佯稱
      係奇摩拍賣網站之會計人員，張志皓先前以網路購物時，
      因作業疏失，誤將張志皓之付款方式設定為分期付款，須
      依指示取消設定等情，使張志皓陷於錯誤，依指示操作設
      置於高雄市鳥松區長庚醫院郵局之自動提款機，於99年9
      月17日晚間8 時32分許，將7,247 元（另支付手續費17元
      ）匯入郭福新所有前開渣打銀行之帳戶。
（四）陳衍霖於99年9 月16日下午4 時許，接獲身分不詳之成年
      人來電，佯稱係PCHOME員工，陳衍霖先前以網路購物時，
      因內部作業疏失，誤將陳衍霖之付款方式設定為分期付款
      ，須依指示取消設定等情，使陳衍霖陷於錯誤，依指示於
      99年9 月17日晚間，操作設置於新竹市○○路○ 段270 號
      之自動提款機，於99年9 月17日晚間6 時2 分許，將10萬
      元匯入郭福新所有前開渣打銀行之帳戶。
（五）洪曉琪於99年9 月16日晚間10時許，接獲身分不詳之成年
      人來電，佯稱因洪曉琪先前以電視購物時，誤將付款方式
      設定為分期付款，須依指示取消設定等情，使洪曉琪陷於
      錯誤，依指示於99年9 月17日以臨櫃匯款之方式，將10萬
      元匯入郭福新所有前開國泰世華銀行之帳戶。
二、案經新北市政府警察局金山分局、臺中市政府警察局第二分
    局報請臺灣基隆地方法院檢察署檢察官偵查後，聲請以簡易
    判決處刑及移送併辦，另經新北市政府警察局中和第二分局
    報請臺灣板橋地方法院檢察署檢察官偵查後移送併辦。
    理  由
壹、證據能力部分
    按被告以外之人於審判外之言詞或書面陳述，除法律有規定
    者外，不得作為證據；又被告以外之人於審判外之陳述，雖
    不符合刑事訴訟法第159 條之1 至第159 條之4 之規定，而
    經當事人於審判程序同意作為證據，法院審酌該言詞陳述或
    書面陳述作成時之情況，認為適當者，亦得為證據，而當事
    人、代理人或辯護人於法院調查證據時，知有上開不得為證
    據之情形，而未於言詞辯論終結前聲明異議者，視有前項之
    同意，刑事訴訟法第159 條第1 項及第159 條之5 分別定有
    明文。本件證人蔡卉妤、吳宜君、張志皓、陳衍霖及洪曉琪
    於警詢中所為之陳述，雖為被告郭福新以外之人於審判外之
    言詞陳述，然經本院於審判程序提示予被告及辯護人並告以
    要旨，經被告及辯護人表示無意見，且未聲明異議，又本院
    審酌證人蔡卉妤、吳宜君、張志皓、陳衍霖及洪曉琪警詢筆
    錄之記載，並無不正取供之情事，且證人於警詢時並無具結
    之可能，是就該等審判外言詞陳述作成時之情況，應認為適
    當，依前揭法條意旨，得援為本案證據。
貳、事實認定部分
    訊據被告固坦承上開渣打銀行及國泰世華銀行之帳戶為其所
    有，且其於99年9 月13日晚間7 時許，在新北市三重區○○
    ○路之便利商店，將該等帳戶之存摺、提款卡及密碼寄予身
    分不詳之人等事實，惟矢口否認有何幫助詐欺取財之犯行，
    辯稱其於99年8 月底、9 月初，在網路上見低利率貸款廣告
    ，遂將基本資料填入申請，其於99年9 月13日接獲一名自稱
    「葉先生」之男子來電，「葉先生」自稱係台新銀行辦理貸
    款人員，且認識桃園台新商業銀行之經理，得協助其辦理低
    利率貸款，並詢問其財力狀況，其表示帳戶內無存款，「葉
    先生」即稱得代為存入款項作為財力證明，以便申辦貸款，
    因「葉先生」保證貸款利率在年息百分之5 以下，其遂同意
    由「葉先生」協助辦理低利率貸款，而「葉先生」表示為避
    免其領取存入帳戶作為財力證明之款項，要求其將上開渣打
    銀行及國泰世華銀行帳戶之存摺、提款卡及密碼寄予「葉先
    生」，其即依「葉先生」之指示，將上開帳戶之存摺、提款
    卡及密碼寄出，其不知該等帳戶遭詐騙集團使用云云，惟查
    ：
一、前開渣打銀行帳號00000000000000號帳戶及國泰世華銀行帳
    號000000000000000 號帳戶均為被告開設所有，且被告於99
    年9 月13日晚間7 時許，在新北市三重區○○○路之便利商
    店，將該等帳戶之存摺、提款卡及密碼寄予身分不詳之人等
    情，業據被告於警詢、偵查及本院審理中坦認無訛（見臺灣
    基隆地方法院檢察署99年度偵字第5505號卷第4 頁反面、第
    5 頁反面至第6 頁、第39至40頁、100 年度偵字第478 號卷
    第7 頁、臺灣板橋地方法院檢察署99年度偵字第30968 號卷
    第15頁反面至第16頁、第102 頁，本院準備程序筆錄第2 頁
    ），並有渣打銀行99年10月6 日渣打商銀建國字第09900191
    號、99年10月14日渣打商銀建國字第09900205號函檢附被告
    前開渣打銀行帳戶之開戶資料及前開國泰世華銀行帳戶之開
    戶資料在卷可稽（見前開檢察署99年度偵字第5505號卷第8
    至11頁、100 年度偵字第478 號卷第14至16頁、99年度偵字
    第30968 號卷第44至46頁），上情應堪認定。
二、蔡卉妤、吳宜君、張志皓、陳衍霖及洪曉琪確因接獲前述電
    話，於上開時間依指示將前揭款項匯入被告前開帳戶等事實
    ，亦據證人蔡卉妤、吳宜君、張志皓、陳衍霖及洪曉琪於警
    詢時證述在卷（見前開檢察署99年度偵字第5505號卷第13至
    14、21、26至27頁、100 年度偵字第478 號卷第10至13頁、
    99年度偵字第30968 號卷第18至20頁），另有蔡卉妤、吳宜
    君、張志皓、陳衍霖、洪曉琪提供之匯款紀錄及渣打銀行99
    年10月6 日渣打商銀建國字第09900191號、99年10月14日渣
    打商銀建國字第09900205號函檢附被告前開渣打銀行帳戶之
    交易往來明細、被告前開國泰世華銀行帳戶之交易往來明細
    在卷可稽（見前開檢察署99年度偵字第5505號卷第8 、12、
    16、22、29頁、100 年度偵字第478 號卷第14、17頁、99年
    度偵字第30968 號卷第22、47頁），首揭事實已足認定。
三、被告雖辯稱其信任「葉先生」將協助其辦理低利率貸款，始
    應「葉先生」之要求，將上開帳戶之存摺、提款卡及密碼寄
    出，其不知該等帳戶遭詐騙集團使用云云，然查：
（一）被告陳稱其不知「葉先生」之全名，「葉先生」僅向其自
      稱係台新銀行辦理貸款人員，並未說明任職之分行或職稱
      為何，復未交付名片，其亦未見過「葉先生」或其他在「
      葉先生」任職公司之人員，而其依「葉先生」之要求，將
      前開帳戶之存摺、提款卡及密碼寄出時，「葉先生」指定
      之收件人姓名為「陳柏昌」等情（見前開檢察署99年度偵
      字第5505號卷第5 頁反面、100 年度偵字第478 號卷第8
      頁、99年度偵字第30968 號卷第16頁，本院準備程序筆錄
      第2 至3 頁），依一般常情而言，如「葉先生」確係合法
      辦理貸款之人，衡情，應將姓名及任職單位、職稱等基本
      資料詳實告知被告，以便被告與其聯絡，惟依被告所述，
      「葉先生」除未將全名及任職單位、職稱告知被告外，反
      要求被告將收件人之姓名記載為與其姓氏不同之「陳柏昌
      」，足見「葉先生」刻意隱匿真實身分，顯與常情不合，
      而被告為成年人，具有國中畢業之學歷，曾擔任廚師、水
      電工、雜工等工作，復曾向銀行申辦貸款，業經被告陳述
      明確（見本院準備程序筆錄第3 頁），堪信被告應有相當
      之智識能力及工作經驗，則被告應得察覺「葉先生」之上
      開行為誠屬可疑，是被告辯稱其信任「葉先生」將為其辦
      理低利率貸款，且其將前開帳戶之存摺、提款卡及密碼寄
      出時，未曾察覺該等帳戶可能遭詐騙集團使用等情，尚難
      謂可信。
（二）另一般人向金融機構申辦貸款時，僅需提供帳戶供金融機
      構徵信及辦理後續貸、還款等事宜，應無交付僅具提領存
      款功能之提款卡及密碼之必要，而被告亦陳稱其與「葉先
      生」聯絡前，曾向銀行辦理貸款，當時無需交付帳戶存摺
      、提款卡及密碼等情（見本院準備程序筆錄第3 頁），可
      見被告應甚為了解向金融機構申辦貸款之相關事宜，對於
      上情應知之甚詳，而被告與「葉先生」聯絡之目的，即係
      申辦貸款，則當「葉先生」要求被告交付提款卡及密碼時
      ，衡情，被告應得察覺「葉先生」之上述要求非屬合理；
      況被告自承當「葉先生」要求其交付帳戶提款卡及存摺時
      ，其曾詢問用途等情（見本院準備程序筆錄第2 頁），足
      見被告亦認「葉先生」要求交付提款卡及密碼之行為非合
      常情，則被告辯稱其未曾懷疑將前揭帳戶之存摺、提款卡
      及密碼交予「葉先生」後，該等帳戶可能遭詐騙集團使用
      等情，即非屬可信。再者，被告固辯稱因「葉先生」表示
      將匯入金錢至其帳戶內，作為財力證明，為避免其提領該
      等金錢，始要求其交付存摺、提款卡及密碼等情（見本院
      準備程序筆錄第2 頁），惟被告為前揭帳戶之所有人，而
      帳戶所有人本得隨時向銀行辦理存摺、提款卡之掛失止付
      ，並另行申辦存摺及提款卡使用，被告為具有相當智識能
      力之成年人，且曾向銀行辦理貸款，復有多次與銀行往來
      之經驗，對於上情當無不知之理，換言之，即使被告將前
      揭帳戶之存摺、提款卡及密碼交予「葉先生」，則當「葉
      先生」將金錢匯入被告帳戶後，被告仍得向銀行辦理該等
      帳戶存摺及提款卡之掛失止付，並另行申辦存摺及提款卡
      ，使用提款卡或以自行保管之印章及存摺，提領「葉先生
      」存入之金錢，亦即縱使被告交付該等帳戶之存摺及提款
      卡，仍無法達成「葉先生」所述避免被告提領帳戶內金錢
      之目的，益徵「葉先生」上開所述非屬合理，是被告辯稱
      其將前述帳戶之存摺、提款卡及密碼寄予「葉先生」時，
      未曾懷疑該等帳戶將遭詐騙集團使用云云，顯非可信。
（三）復按行為人對於構成犯罪之事實，預見其發生而其發生並
      不違背其本意者，以故意論，刑法第13條第2 項定有明文
      ；又在金融機構開立帳戶、請領存摺及提款卡使用，係針
      對個人身分之社會信用而予以資金流通，具有強烈之屬人
      性格，而金融帳戶作為個人理財之工具，申請開設並無任
      何特殊之限制，一般民眾均得以存入最低開戶金額之方式
      申請使用，且同一人得在不同之金融機構申請數個存款帳
      戶使用，乃眾所週知之事實；依一般人之社會經驗，若遇
      陌生人捨以自己名義申請帳戶，反向不特定人蒐集金融帳
      戶使用，衡情應對該帳戶是否供合法使用一節有所懷疑，
      且近年詐騙集團犯案猖獗，利用帳戶掩飾、隱匿詐財贓款
      之事，迭有所聞，被告為具有相當智識能力及工作經驗之
      成年人，並曾向銀行申辦貸款，則其就上情當無不知之理
      ，且被告陳稱其知帳戶存摺、提款卡及密碼應妥善保管，
      如遺失、變賣或任意交付他人使用，極可能遭詐騙集團使
      用等情（見100 年度偵字第478 號卷第8 頁），堪信被告
      對於上情知之甚明；又依被告所述，「葉先生」雖自稱辦
      理貸款人員，然「葉先生」未曾說明任職單位及姓名，復
      提出被告應交付帳戶存摺、提款卡及密碼等不合理之要求
      ，衡情，被告對於「葉先生」所述得代其辦理貸款等情是
      否可信，應已有所懷疑，然被告竟仍將前揭帳戶之存摺、
      提款卡及密碼交付予身分不詳之人，堪認被告確有幫助收
      受帳戶之人，利用其提供之帳戶詐欺取財之不確定故意甚
      明，故本件事證明確，被告犯行堪以認定。
、法律適用部分
一、按刑法上之幫助犯，係對於犯罪與正犯有共同之認識，以幫
    助之意思，對於正犯資以助力，而未參與犯罪行為者而言，
    如未參與實行構成要件之行為，且係出於幫助之意思，提供
    助力，即屬幫助犯，而非共同正犯（最高法院49年台上字第
    77號判例可資參照）。本件被告基於幫助之犯意，將所有前
    揭帳戶之存摺、提款卡及密碼交付予真實身分不詳之成年人
    使用，使真實身分不詳之成年人對蔡卉妤、吳宜君、張志皓
    、陳衍霖及洪曉琪施以前開詐術，致蔡卉妤、吳宜君、張志
    皓、陳衍霖及洪曉琪陷於錯誤，將金錢匯入被告交付之帳戶
    內，而為他人之詐欺取財行為提供助力，核被告所為，係犯
    刑法第30條第1 項、第339 條第1 項之幫助詐欺取財罪。
二、被告將前開帳戶之存摺、提款卡及密碼交付予身分不詳之成
    年人，使蔡卉妤、吳宜君、張志皓、陳衍霖及洪曉琪遭受詐
    騙，將金錢匯入本案帳戶內，因被告係以一幫助行為，幫助
    他人為數個犯罪行為，故就被告上開所為，應依刑法第55條
    想像競合之規定，論以一罪。
三、被告基於幫助之犯意為上開犯行，為幫助犯，爰依刑法第30
    條第2 項之規定，按正犯之刑減輕之。
四、原審認被告犯行明確，依刑事訴訟法第449 條第1 項前段、
    第454 條第2 項，刑法第339 條第1 項、第30條第1 項前段
    、第2 項、第41條第1 項前段，刑法施行法第1 條之1 ，判
    處被告拘役50日，如易科罰金，以1,000 元折算1 日，固非
    無見，惟原審未審酌陳衍霖遭受詐騙後，將款項匯入被告前
    開渣打銀行帳戶，及洪曉琪遭受詐騙後，將款項匯入被告上
    開國泰世華銀行帳戶等檢察官移送併辦之犯罪事實，復未與
    檢察官聲請簡易判決處刑書所載之犯罪事實論以想像競合犯
    ，尚有未洽。至於被告雖以其係誤信「葉先生」所稱將協助
    其辦理低利率貸款等情屬實，始將前揭帳戶之存摺、提款卡
    及密碼寄出，其亦為遭受詐騙之被害人，無幫助詐欺之犯意
    ，請求判決無罪等情提起上訴，然縱使「葉先生」確曾向被
    告表示得協助其申辦低利率貸款，並要求被告交付上述帳戶
    之存摺、提款卡及密碼，因「葉先生」之行為甚屬可疑，且
    「葉先生」提出交付存摺、提款卡及密碼之要求與常情有違
    ，依據被告之智識能力及生活經驗，應得認知「葉先生」所
    稱得協助其辦理貸款等情非屬可信，而被告竟仍依「葉先生
    」之指示，交付前揭帳戶之存摺、提款卡及密碼，堪認被告
    應有幫助收受帳戶之人，利用其提供之帳戶詐欺取財之不確
    定故意，均如前述，是被告以前詞提起上訴為無理由，惟原
    判決既有上開可議之處，自應由本院予以撤銷改判；又本件
    雖係由被告上訴，然原審判決未審酌前開檢察官移送併辦之
    犯罪事實，並漏未適用想像競合犯之規定，亦即原審判決係
    因適用法條不當而撤銷之，依刑事訴訟法第455 條之1 第3
    項準用同法第370 條但書之規定，自得諭知較重於原審判決
    之刑，而不受不利益變更禁止原則之拘束，併此敘明。
五、爰審酌被告將帳戶交付予不法詐騙分子使用，致被害人受有
    損害，並使犯罪追查趨於複雜，影響社會正常交易安全及秩
    序非微，法治觀念顯有偏差，又被告於警詢、偵查及本院審
    理時均矢口否認犯行，難認已有悔悟之心，惟被告係因積欠
    銀行高額債務，急需金錢清償債務，始因一時失慮，將前述
    帳戶之存摺、提款卡及密碼交予身分不詳之成年人使用，可
    責性較一般販售帳戶者為低，又其前無犯罪紀錄等一切情狀
    ，量處如主文所示之刑，並諭知易科罰金之折算標準。
六、另臺灣基隆地方法院檢察署檢察官以100 年3 月1 日基檢達
    讓100 偵478 字第4469號函及臺灣板橋地方法院檢察署檢察
    官以100 年3 月15日板檢玉慎100 偵2842字第104677號函移
    送併辦之犯罪事實，與檢察官聲請簡易判決處刑書所載之犯
    罪事實，具有想像競合犯之裁判上一罪關係，本院自應依法
    審理，附此敘明。
據上論斷，應依刑事訴訟法第455 條之1 第1 項、第3 項、第
369 條第1 項前段、第364 條、第299 條第1 項前段，刑法第
339 條第1 項、第30條、第55條、第41條第1 項前段，刑法施行
法第1 條之1 ，判決如主文。
本案經檢察官周懷廉到庭執行職務。
中    華    民    國   100    年    4     月    11    日
                  刑事第三庭審判長法    官  陳志祥
                                  法    官  黃梅淑
                                  法    官  邰婉玲
以上正本證明與原本無異。
本件判決不得上訴。
中    華    民    國   100    年    4     月    11    日
                                  書 記 官  蘇鈺婷
附錄論罪法條：
刑法第339 條第1 項
意圖為自己或第三人不法之所有，以詐術使人將本人或第三人之
物交付者，處 5 年以下有期徒刑、拘役或科或併科 1 千元以下
罰金。